臺灣高等法院臺南分院刑事判決　　　　　　　　　　　　　　　　　　　行股
　　上　訴　人
　　即　被　告　丁　○　○
　　指定辯護人　丙　○　○
右上訴人因強盜案件，不服臺灣臺南地方法院九十一年度訴字第一五五號中華民國九
十一年六月七日第一審判決（起訴案號：臺灣臺南地方法院檢察署九十年度偵字第一
四六三五號），提起上訴，本院判決如左：
    主      文
原判決撤銷。
丁○○共同意圖為自己不法之所有，以強暴至使不能抗拒，而取他人之物，處有期徒
刑伍年陸月。
    事      實
丁○○與戊○○（已經檢察官為不起訴處分，然因又與他人涉犯搶奪，現另案審理中
），共同基於搶奪之犯意聯絡，於民國（下同）九十年十二月十二日晚間，由丁○○
騎乘乃父陳清雄所有車牌ＭＳＴ－九０五號重型機車，搭載戊○○沿路尋找行搶對象
，當晚九時三十分許，該二人騎車行經臺南縣永康市○○路三五一巷口附近，因見己○○獨自騎乘機車，認有機可乘，乃突然停車，由丁○○下手搶奪己○○置於機車腳
踏板掛鉤上之黑色皮包一只（內裝有玉山銀行提款卡一張、行動電話一支、健保卡、
鋁製便當盒一個、新臺幣二千三百元等物），然因己○○緊拉皮包不放，丁○○、戊○○乃升高搶奪為強盜之犯意，以強暴方式拉扯皮包，戊○○見狀更超越二人之犯意
聯絡，自行取出隨身攜帶之彎刀（尚無法證明係屬槍砲彈藥刀械管制條例列管之刀械
）一把，當場脅迫己○○，使己○○畏懼遭受傷害不能抗拒而放手，丁○○、戊○○
行搶得手後，因己○○呼叫搶劫，且有路人開車前來察看，旋共乘原機車循永康市○○路往王行垃圾場方向逃逸，嗣經己○○向巡邏經過之永康分局員警報案，由該局員
警與王行垃圾場管理員進行搜捕後，於當晚十時四十分許，在垃圾場內查獲丁○○，
戊○○則逃逸無蹤，繼於翌日（十三）日上午，在該查獲地點附近之水溝內，尋獲己○○遭搶之鋁製便當盒一個。案經臺南縣警察局永康分局報告臺灣臺南地方法院檢察
署檢察官偵查起訴。
    理      由
一、訊據上訴人即被告丁○○，固不諱言有於右揭時地，騎機車搭載戊○○途經案發
    現場之事實；惟矢口否認有何強盜之犯行，並在原審辯稱：「當天我因毒癮發作
    ，而以易付卡的手機打給戊○○，與戊○○相約在他家附近的巷口，我騎機車去
    載他，當時我有戴全罩式的安全帽，而戊○○沒有戴安全帽。而後在永康市○○
    路三五一巷口與己○○相撞，後來雙方有拉扯，但我車子有倒地，我不可能去搶
    她的皮包，且我也沒有水果刀。後來我因無照駕駛，且當時後面有人追我，所以
    才趕快離開，至王行垃圾場內，被警查獲，但是警方並無在王行垃圾場前水溝旁
    ，查到水果刀及鋁製便當盒，我猜想應是我載的戊○○搶己○○的皮包及財物，
    當時我已離開現場。且己○○係稱坐後面的人拿刀子出來，只是嚇嚇而已，並未
    講話，顯見持有刀子應是戊○○。又當時我騎機車有戴全罩式的安全帽，己○○
    如何在案發時間已是晚上九時三十分天色昏暗，及雙方均戴全罩式安全帽情況下
    ，清楚地辨認我就是強盜者。況被搶的黑色皮包並未扣案，亦即並未在永康市王
    行垃圾場被查獲，且己○○所稱之二千三百元亦未在我身上查獲，若真是我行搶
    的話，在案發後一小時即可從我身上或附近，查獲黑色皮包及贓款，但本案的黑
    色皮包及贓款均未查扣，唯一的可能性，就是真正的強盜者是坐後座的戊○○，
    由於戊○○是事後才由我供出，所以戊○○可輕易地將黑色皮包及贓款處理。再
    者我在警局內因遭警員以安全帽毆打，始在警訊中坦承犯案。」云云；繼在本院
    辯稱：「當天晚上戊○○打電話給我，我就騎機車去他家附近載他，然後行經永
    康市○○路三五一巷口附近，他叫我騎機車去己○○所騎機車的旁邊，他告訴我
    的時候，我以為他想搭訕己○○，然後他的手就突然往己○○機車前座掛皮包的
    位置伸去，當時我不知道他會做這個事情，一時我的重心不穩，我的機車就倒下
    ，我很緊張的將機車扶起來，載他逃離現場往垃圾山去，當時我有看到他拿著皮
    包，因為後面有人追過來，他就跑掉了，我就在那裡被抓到，我沒有拉扯己○○
    的皮包，也未見戊○○拿刀出來，在警訊中承認強盜犯行，係因警方刑求所致。
    」云云。
二、首按訊問被告應出以懇切之態度，不得用強暴、脅迫、利誘、詐欺、疲勞訊問或
    其他不正之方法；又訊問被告應全程連續錄音，必要時並應全程連續錄影，但有
    急迫情況且經記明筆錄者，不在此限；刑事訴訟法第九十八條、第一百條之一第
    一項，分別定有明文。經查被告在警訊中固坦承：其有與綽號「阿傑」之戊○○
    ，為上開強盜被害人財物之事實。惟被告嗣在歷次偵審中，既已迭稱該警訊中之
    自白，係在警局遭二位警員分別持安全帽、報夾等物，毆打其肚子、手臂等處，
    及由另一警員持電擊棒對其恐嚇刑求所致等語；且原審傳訊證人即永康分局龍潭
    派出所員警乙○○、楊宗浩、林啟瑞、陳招忠等人，被告亦當庭明確指認係證人
    陳招忠持安全帽毆打其腹部在卷；另被告在偵查中提出刑求抗辯時，檢察官曾當
    庭勘驗其身體，發現其右手臂有一處紅點，此外並無其他傷痕等情，亦有該偵訊
    筆錄及當庭拍攝之照片二張，附於偵查卷足稽。審諸被告係於九十年十二月十二
    日晚間十時四十分許為警查獲，檢察官則係於同月十三日晚間十時五分許，始訊
    問被告，期間相隔大約二十四小時，被告之腹部查無明顯傷痕，固然可能係因時
    間經過而消退，然既查無其他積極確切證據可佐，且證人陳招忠亦堅詞否認有毆
    打被告之情，是尚無從確認證人陳招忠是否有刑求被告之行為，然被告在警訊中
    之供詞，已難認無違反任意性之虞；矧扣案之警訊筆錄錄音帶，經本院勘驗結果
    ，錄音帶內容雖與警訊筆錄內容大致相符，然錄音過程中曾有數次中斷錄音現象
    等情，復有該勘驗筆錄存卷為憑，就此證人即承辦警員乙○○在本院亦證稱：因
    被告在製作筆錄過程中有不太願意配合之情況，所以會先關機再開機等語屬實，
    據此警方於訊問被告時，既於無急迫之情況下，未全程連續錄音或全程連續錄影
    ，其訊問被告過程顯亦與上開規定有違。從而為確保被告供詞之任意性，被告在
    警訊中之自白，當為本院所不採，而僅以其在歷次偵審中所為陳述，及其他相關
    證據為認定事實之基礎，合先敘明。
三、次查被害人己○○如何於右揭時地，遭二共騎一輛機車之歹徒強盜財物之事實，
    已據該被害人在警訊中指稱：「我於九十年十二月十二日晚間九時三十分駕駛輕
    型機車，由王行路南向北行駛，於王行路與王行路三五一巷口前，欲左轉進入王
    行路三五一巷，突然有二名男歹徒駕駛重型機車突然停車，由駕駛人搶走我黑色
    皮包，我的皮包置放於腳踏板中間掛鉤上，我被搶走財物又將皮包拉回，其另一
    歹徒後座者突然持一把彎刀，欲砍殺我的樣子，我害怕所以就鬆手，我的皮包是
    被駕駛歹徒搶走。該二名歹徒強盜我物品財物後，駕駛作案機車由王行路南向北
    往永康市○○路王行垃圾場逃逸。我被搶後，喊搶劫，然後附近鄰居有人駕車去
    追緝歹徒，之後二名派出所巡邏警員經過，我口頭報案。」等語甚詳（見警卷第
    十至十二頁），繼在原審偵審中亦為相同意旨之指訴不移（見偵查卷第四十頁、
    原審卷第二十四頁）。觀諸被害人該指訴，既已明確指認係駕駛機車之人停車後
    出手行搶無訛，則被告雖以其當時機車在左方又倒地，不可能拉扯被害人之皮包
    ，且當時天色昏暗，被害人應無法明確指認云云置辯。第以被告對於當日係其駕
    駛機車乙節，既始終未加否認供承如一，則其於案發時間曾騎機車載戊○○出現
    在案發地點已明；且證人陳招忠在原審復證稱案發地點有一路燈照明在卷，則本
    件案發時間雖係夜間，被害人應仍可清楚辨識歹徒，況被告下手行搶之際，曾與
    被害人發生拉扯，二人間相距極近，縱被告當日戴有全罩式安全帽，被害人應仍
    可注意被告之面目、身體特徵無疑，尤以被害人事後在警訊中對於行搶者之描述
    ，供稱行搶者身穿淡紫色外套、頭戴全罩式金黃色安全帽、下半身穿藍色牛仔褲
    ，核亦與被告經逮捕時之穿著完全一致，復有被告於派出所拍攝之照片，附於偵
    查卷足參，益證被害人指訴下手行搶之人，當係指被告，灼然明甚。又參諸證人
    即參與追緝被告之清潔隊員許敬順，在警訊中所證稱：目擊二人騎機車往王行垃
    圾山頂逃逸等語，及審諸被告苟真係無照騎機車撞及被害人之機車，因他人並不
    可能知悉被告係無照駕駛，且一般機車車禍，固然可能引發圍觀，然若無其他異
    常現象，衡情應無導致熱心路人進行追捕之情況，是被告所稱其係獨自駕車離開
    ，及其係因無照駕車撞及被害人之機車，見後面有人駕車追來，其始自行騎車離
    開云者，亦顯與常情不符，況被害人始終未指稱有發生車禍之情事，再對照被害
    人在警訊中供稱伊遭搶時曾呼救乙情，益足認被告有下手行搶之事，而因被害人
    之呼救，致招路人駕車追捕被告無疑。再者被告在原審雖稱當時僅其一人騎機車
    逃往垃圾山云云，然因其在本院已供稱騎機車載戊○○逃離現場，並見戊○○拿
    著皮包等語，而有如前述，且證人陳招忠在原審復證稱：案發後被害人之便當盒
    ，係在逮捕被告之處附近發現，相距僅約十餘公尺，又係位於被告騎機車逃逸路
    線旁之水溝內，並有現場照片二張附於警卷足憑，亦足見被告於出手搶得被害人
    之皮包後，為載戊○○往垃圾山方向逃逸，而將該搶得之皮包於途中轉交由戊○○持有，戊○○將該便當盒丟棄後，持該皮包逃逸，此應係戊○○未被當場捕獲
    ，及當場捕獲被告時未能扣得被害人皮包之實情，從而自難徒以因未扣得被害人
    之皮包，而反為被告有利之認定。
四、檢察官就戊○○涉案部份，雖以證據不足為由為不起訴處分在案，且被告在偵查
    及原審審理時亦曾稱：其所謂之「阿傑」並非戊○○云云，另戊○○亦堅稱：伊
    不認識被告，案發日伊未乘坐被告之機車在現場持刀行搶云云；然被告在警訊及
    原審暨本院審理時，既已迭指稱當日與其同騎機車外出之「阿傑」，即為戊○○
    無訛，且在本院審理時更明確供陳：其認識戊○○，其之所以在偵查及原審曾稱
    「阿傑」並非戊○○云者，係因戊○○及伊母親囑其不要指認戊○○，及因其亦
    未承認有強盜情事，若指認戊○○恐惹禍上身所致，然其嗣在原審審理時即已將
    實情供出確係戊○○屬實，且戊○○之所以堅稱與其不認識，係畏罪卸責之詞等
    語甚詳，再參諸案發時被告確係騎機車搭載另一人，亦經被害人指訴不移，另被
    告與戊○○認識乙情，復據證人甲○○在本院審理時證稱：我認識被告與戊○○
    二人，去年九月間尚未被查獲前，在永康市○○路釣蝦場，被告與戊○○一起來
    釣蝦場找我，所以我有看過他們一次二個人在一起等語明確，顯見被告與戊○○
    當時兩人間之朋友關係，尚難認有何怨隙不睦之情事，則衡情戊○○苟無參與同
    行作案，被告應無濫行誣指加害戊○○之理，戊○○亦無極力否認認識被告之必
    要，是本院仍認當時係戊○○與被告共同行搶，被害人所指坐機車後座持彎刀脅
    迫之人確係戊○○，而不受檢察官不起訴處分之影響。
五、綜上各情，足認被告所辯，其未出手行搶云者，核屬畏罪卸責之詞，無足取信。
    本件事證已臻明確，被告之犯行洵堪認定，應予依法論科。
六、按被告於九十年十二月十二日犯罪後，懲治盜匪條例已於九十一年二月一日廢止
    生效，同日修正公布刑法第三百二十八條、第三百三十條生效。又懲治盜匪條例
    於九十一年二月一日廢止生效前，仍屬有效法律，斯時修正前刑法第三百二十八
    條及第三百三十條規定，即因特別法優於普通法原則，修正前刑法第三百二十八
    條及第三百三十條規定，均停止適用。茲於九十一年二月一日廢止懲治盜匪條例
    ，而同時修正刑法第三百二十八條、第三百三十條，懲治盜匪條例廢止後，比較
    刑之輕重時，自不以修正前後刑法比較，而應以修正後刑法與廢止前懲治盜匪條
    例比較定之（最高法院廿四年七月刑庭總會決議，九十一年二月刑庭總會決議參
    照）。經比較九十一年二月一日修正後刑法第三百二十八條、第三百三十條規定
    ，與九十一年二月一日廢止前懲治盜匪條例第五條第一項第一款規定，修正後刑
    法第三百二十八條第一項強盜罪，法定刑為有期徒刑五年以上；修正後刑法第三
    百三十條第一項攜帶凶器加重強盜罪，法定刑為有期徒刑七年以上，較諸懲治盜
    匪條例第五條第一項第一款盜匪罪，其法定本刑為無期徒刑或七年以上有期徒刑
    ，顯以修正後刑法第三百二十八條、第三百三十條規定較輕，且有利於行為人，
    自應直接適用裁判時法律，即修正後刑法第三百二十八條、第三百三十條規定論
    處。次按共同正犯，乃兩個以上之行為人，基於共同之行為決意，各自分擔實施
    犯罪行為之一部，彼此以其行為互為補充，共同完成犯罪者而言。本件被告與戊○○於夜間共同騎機車外出，在臺南縣永康市○○路三五一號巷口，由被告出手
    強拉被害人掛於機車腳踏板前掛鉤上之皮包，與一般飛車搶奪之犯罪模式相當，
    顯見被告與戊○○二人最初之犯罪故意，應僅止於搶奪犯行，惟因見被害人抵抗
    與其互相拉扯，且斯時被害人之皮包尚未脫離持有，難認已屬被告犯罪所得之贓
    物，是被告施強暴搶得被害人之皮包，應該當以強暴至使不能抗拒而取他人之物
    ，而非為防護贓物而當場施強暴，該搶奪行為應已升高為強盜行為。至戊○○持
    彎刀脅迫被害人放手部份，因被害人在原審已稱戊○○當時並未出言恐嚇（見原
    審卷第二十五頁），顯見戊○○取出彎刀之行為，應係被害人抵抗後臨時起意之
    行為，且被告與戊○○二人既均否認行搶，復查無其他積極證據，足認被告事前
    已知悉戊○○攜帶兇器，自難科被告以刑法第三百三十條之加重強盜罪責。核被
    告所為，係犯修正後刑法第三百二十八條第一項之強盜罪。被告原以搶奪犯意下
    手行搶，待遭被害人抵抗時，更升高為強盜犯意，以強暴方式拉扯奪取皮包，搶
    奪之行為應為強盜之行為所吸收，不復另論。公訴人認被告係犯刑法第三百三十
    條之第一項之加重強盜罪，尚有未洽，惟因被告所為犯罪基本事實，與檢察官起
    訴者既屬同一，本院自得變更起訴法條而予以審理。被告與戊○○二人，就強盜
    被害人財物之犯行，彼此間互有犯意聯絡及行為分擔，應論以共同正犯。原審認
    被告罪證明確，因予論罪科刑，固非無見。惟查原判決認戊○○於案發時係持水
    果刀，而非彎刀，其事實之認定已有錯誤；且原判決認本件被告可能適用之法律
    ，包括修正前刑法第三百二十八條第一項、懲治盜匪條例第五條第一項第一款、
    修正後刑法第三百二十八條第一項，其中懲治盜匪條例因屬限時法，於施行期間
    屆滿後，未經法定程序延長施行期間而失去效力，該失效之法律自無參與新舊法
    比較之餘地，而修正前之刑法第三百二十八條第一項法定刑度為三年以上有期徒
    刑，較修正後同條項所規定之五年以上有期徒刑為輕，應採有利於被告之修正前
    刑法第三百二十八條第一項論科，其適用法律之見解，亦有未當。被告上訴意旨
    ，否認強盜犯罪，指摘原判決不當，雖無足取；惟原判決既有可議，自屬無可維
    持，應由本院將原判決予以撤銷改判。爰審酌被告之素行、犯罪之動機、目的、
    手段、對社會治安及被害人所生危害、及其犯後態度等一切情狀，仍對其量處有
    期徒刑五年六月，以資懲儆。至扣案之水果刀一支，既經被告及戊○○否認為其
    等所有，被害人亦稱當時所見係彎刀而有如前述，且該水果刀之發現地點為垃圾
    場，本即有各項垃圾、雜物，況該水果刀經送法務部調查局鑑定結果，認「送鑑
    扣案之水果刀乙把，經處理後，未發現清晰可供比對之潛伏指紋，致無法比對」
    ，復有該局九十一年三月十九日調科貳字地00000000000號鑑定通知
    書，附於原審卷內可佐，是該水果刀尚難認係被告或戊○○所有持以行搶之工具
    ，爰不併予宣告沒收。另戊○○持用之彎刀一支，因未扣案復無從認係管制之刀
    械，為免日後執行困難，亦不併予宣告沒收。又被告強盜所得財物，雖均未返還
    被害人，惟因所憑以諭知發還被害人之懲治盜匪條例，業經廢止在案，爰亦不併
    為發還被害人之諭知，均附此敘明。
七、據上論斷，應依刑事訴訟法第三百六十九條第一項前段、第三百六十四條、第三
    百條、第二百九十九條第一項前段，刑法第二條第一項前段、第二十八條、第三
    百二十八條第一項，判決如主文。
本案經檢察官曾顯智到庭執行職務。
中      華      民      國    九十一    年     十二     月     十七     日
                                  臺灣高等法院臺南分院刑事第二庭
                                      審判長法官  游  明  仁
                                            法官  蘇  重  信
                                            法官  林  永  茂
右正本證明與原本無異。
如不服本判決，應於判決送達後十日內向本院提出上訴狀，其未敘述理由者並應於提
出上訴狀後十日內向本院補提理由書（應附繕本)。
                                      法院書記官  劉  岳  文
中華      民      國    九十一    年     十二     月     十七     日
刑法第三百二十八條第一項：
意圖為自己或第三人不法之所有，以強暴、脅迫、藥劑、催眠術或他法，至使不能抗
拒，而取他人之物或使其交付者，為強盜罪，處三年以上十年以下有期徒刑。
